臺灣臺中地方法院刑事判決　　　　　　 100年度易字第2422號
聲　請　人　臺灣臺中地方法院檢察署檢察官
被　　　告　蔡博安
上列被告因詐欺案件，經檢察官聲請以簡易判決處刑（99年度偵
字第16503號），本院認不宜以簡易判決處刑（99年度中簡字第3
358號），改依通常程序審理，判決如下：
    主    文
蔡博安無罪。
    理    由
一、本件聲請簡易判決處刑意旨略以：被告蔡博安明知申請帳戶
    使用係輕而易舉之事，一般人無故取得他人金融帳戶使用之
    行徑常與財產犯罪之需要密切相關，而可預見該不自行申辦
    帳戶之人，可能係遂行不法所有意圖用以詐騙、恐嚇取財等
    不法財產犯罪行為，又對於提供帳戶予他人使用雖無必然引
    發他人萌生犯罪之確信，但仍以縱若有人持以犯罪亦不違反
    其本意，而基於幫助他人詐欺取財之犯意，於民國99年1月
    15日下午4、5點，在臺中市○○○路與黎明路口之「空軍一
    號」車站，以包裹寄送方式，將其設於臺灣土地銀行高雄分
    行帳號000000000000號帳戶（下稱系爭土地銀行帳戶）之金
    融卡及密碼，寄送至「空軍一號」桃園縣中壢站予年籍姓名
    均不詳之人士。嗣該不詳人士所屬詐騙集團之成員，即基於
    共同意圖為自己不法所有之犯意聯絡，以在網路聊天室內佯
    稱欲與人援交，待被害人依約出面後，再以需操作提款機以
    確認對方身分之方式，詐騙不特定人財物。其中告訴人范振
    君因而陷於錯誤，於99年1月17日凌晨0時36分許，在新竹縣
    竹北市某土地銀行之ATM，將新臺幣（下同）17,700元之現
    金，存進被告前開系爭土地銀行帳戶，上開款項並於匯入後
    ，旋遭詐騙集團成員提領殆盡，因認被告涉犯刑法第30條第
    1項前段、第339條第1項之幫助詐欺取財罪嫌等語。
二、按犯罪事實應依證據認定之，無證據不得認定犯罪事實，又
    不能證明被告犯罪者應諭知無罪之判決，刑事訴訟法第154
    條第2 項、第301 條第1 項分別定有明文。次按刑事訴訟法
    所謂認定犯罪事實之證據，係指足以認定被告確有犯罪行為
    之積極證據而言，該項證據自須適合於被告犯罪事實之認定
    ，始得採為斷罪資料。如未能發現相當證據，或證據不足以
    證明，自不能以推測或擬制之方法，以為裁判基礎。又檢察
    官就被告犯罪事實，應負舉證責任，並指出證明之方法。因
    此，檢察官對於起訴之犯罪事實，應負提出證據及說服之實
    質舉證責任。倘其所提出之證據，不足為被告有罪之積極證
    明，或其指出證明之方法，無從說服法院以形成被告有罪之
    心證，基於無罪推定之原則，自應為被告無罪判決之諭知，
    最高法院29年上字第3105號、40年臺上字第86號及92年臺上
    字第128號判例意旨可資參照。再按刑法之幫助犯，非但行
    為之外形可認為幫助，且必須與正犯有犯意之聯絡。若幫助
    之人，誤信為正當行為，並無違法性之認識，則其行為縱予
    正犯以助力，尚難遽令負幫助之罪責。又幫助犯成立要件，
    除須有幫助行為外，須行為人有幫助之故意，而其故意內涵
    ，除須行為人對其所實行幫助行為有違法性之認識或有認識
    之可能外（構成要件故意或故意責任），尚須對於正犯所實
    行犯罪行為有具體之認識或有認識之可能性，亦即對於正犯
    所實行之全部犯罪構成要件該當性之事實應有所認識或有認
    識之可能性（最高法院20年上字第1828號判例意旨、99年度
    臺上字第1320號判決意旨參照）。
三、本件聲請人認被告蔡博安涉有刑法第339條第1項、第30條第
    1項之幫助詐欺取財罪嫌，無非係以：(一)告訴人范振君於警
    詢時之指訴；(二)被告所有系爭土地銀行帳戶之開戶基本資料
    、交易明細及告訴人范振君將款項存入系爭土地銀行帳戶之
    交易明細表；(三)本件被告援交時，雖遭詐騙集團以操作提款
    機確認其身分之方式詐騙財物，然質之被告於偵查中陳稱：
    「（問：當時有無覺得他們跟你要金融卡很奇怪？）我當時
    有懷疑，但是第一次遇到這些事情。」、「（問：當時對方
    這樣跟你威脅要你的金融卡，你就知道他們可能是要做不法
    使用？）我沒有想那麼多，對方說希望我有點誠意解決這件
    事情，我當時也嚇到，想說趕快解決事情。」、「（問：是
    否因為怕援交的事情曝光才不敢報案，並凡事配合對方？）
    是。」等語，被告雖同時身為詐欺取財案件之被害人，然在
    交付系爭土地銀行帳戶資料時，既已知覺奇怪，足證被告在
    交付系爭資料時，已可預見該資料可能遭不法使用，且被告
    接觸之犯罪集團，既於向被告詐得財物後，復出言向被告要
    脅索取金融帳戶資料，依一般社會通念，被告應可輕易知悉
    其所接觸之犯罪集團極可能藉此遂行其不法犯行，然被告竟
    僅因懼怕其援交情事曝光，而令犯罪集團予取予求，並交付
    系爭土地銀行帳戶資料，足見被告顯具縱有人以其金融帳戶
    資料實施詐欺犯罪，亦不違背其本意之幫助意思甚明等，為
    其主要論據。
四、訊據被告蔡博安固坦認其有於上開時、地，依詐欺集團人員
    指示，以包裹寄送方式，將其所有之系爭土地銀行帳戶金融
    卡寄送至「空軍一號」桃園縣中壢站予收件人「黃安」，並
    於電話中提供密碼等事實，惟堅詞否認有何上開幫助詐欺取
    財犯行，辯稱：伊於99年1月13日晚間上網至國外交友網站
    ，一名女子加入伊MSN聊天，之後相約出來援交，晚上12點
    多，伊依約到達台中市○○路SOGO附近後，一名女子撥打電
    話給伊，說要確認伊身分是否為警察，之後有另一名類似媽
    媽桑之女子打電話給伊，要求伊至自動提款機依指示操作以
    確認身分，伊依其指示操作後，該女子又打電話來說伊操作
    錯誤，造成她們系統當機，產生損害，而後又來電稱他們那
    邊的人願意幫忙解決，但要伊先將帳戶內之存款全部領出，
    匯入其指定帳戶，伊即依其指示將自己設於海軍官校郵局之
    局號000000-0號、帳號000000-0號帳戶(下稱系爭郵局帳戶)
    內存款全數領出，並於1月14日至自動提款機操作，分別存
    款6,000元、39,000元、1,000元、20,000元至對方指定之第
    一銀行帳號00000000000號帳戶，而後該名女子又稱必須將
    伊帳戶金融卡及密碼交給他們以解開系統錯誤，並稱處理完
    即將錢、提款卡再寄還給伊，當時伊想自己處理這個問題，
    不想讓家人知道，且相信對方應會協助處理，即依其指示將
    系爭土地銀行、郵局帳戶之提款卡，以託運方式寄送給對方
    ，並於電話中告知密碼，其後，因對方未在約定之99年1 月
    20日前與之聯絡，伊乃於99年1月22日上網至BBS站上詢問，
    有人回應告知伊應是遇到詐騙，伊始知悉受騙，並於當日晚
    上至派出所報警，伊當時確實是相信對方，單純想要解決問
    題，並無害人之想法等語。經查：
  (一)證據能力部分：
    按被告以外之人於審判外之陳述，雖不符前4條之規定（即
    刑事訴訟法第159條之1至同條之4），而經當事人於審判程
    序同意作為證據，法院審酌該言詞陳述或書面陳述作成時之
    情況，認為適當者，亦得為證據；當事人、代理人或辯護人
    於法院調查證據時，知有第159條第1項不得為證據之情形，
    而未於言詞辯論終結前聲明異議者，視為有前項之同意，刑
    事訴訟法第159條之5定有明文。查本院以下所引用之各該被
    告以外之人於審判外之陳述以及其他書證，雖均為審判外之
    陳述，而屬傳聞證據，惟本件公訴人、被告就此部分審判外
    之陳述均未曾於言詞辯論終結前爭執其證據能力或聲明異議
    ，本院審酌該等言詞或書面陳述作成之情況，並無非出於任
    意性或不正取供，或違法或不當情事，且客觀上亦無不可信
    之情況，堪認為適當，依刑事訴訟法第159條之5第2項規定
    ，均得作為證據。
  (二)被告有於99年1月15日下午4、5點，至臺中市○○○路與黎
    明路口「空軍一號」車站，以包裹寄送方式，將其所有系爭
    土地銀行帳戶、系爭郵局帳戶提款卡各1枚，寄送至「空軍
    一號」桃園縣中壢站予收件人「黃安」，嗣取得被告上開帳
    戶提款卡之人暨所屬詐騙集團即基於詐欺取財犯意：於99
    年1月16日23時許，以網際網路MSN聊天室與告訴人范振君聯
    絡，要約性交易，訛稱須先依其指示至自動提款設備操作以
    確認身分，致告訴人范振君陷於錯誤，於99年1月17日0時36
    分許，在新竹縣竹北市某土地銀行ATM，將17,700元現金存
    入被告所有之系爭土地銀行帳戶；於99年1月16日21時許
    至17日12時許，撥打電話給被害人汪昌徽，訛稱為汪昌徽之
    友人潘聖文，因汪昌徽欠錢而要求匯款至指定之帳戶，汪昌
    徽因而陷於錯誤，於99年1月17日中午12時57分許，至臺中
    縣太平市(已改制為臺中市太平區○○○○路27號臺灣中小企
    業銀行自動櫃員機依指示匯款9,988元至被告所有系爭郵局
    帳戶；於99年1月16日14時許，以網際網路MSN聊天室與被
    害人吳孟駿聯絡，相約於同日18時許見面，且訛稱須先至自
    動提款設備查詢餘款，並將錢轉入指定之帳號，致被害人吳
    孟駿陷於錯誤，先後於99年1月16日18時53分許，至臺中市
    文心國小旁之臺北富邦銀行自動櫃員機依指示匯款21,234元
    至被告所有之系爭郵局帳戶，於同日20時56分許、21時4分
    許，至臺中市○○○路65號土地銀行自動櫃員機依指示匯款
    5,000元、28,000元至被告所有系爭土地銀行帳戶等情，業
    據被告自承在卷，核與告訴人范振君、被害人汪昌徽、吳孟
    駿於警詢時陳述被害經過相符（新竹縣政府警察局竹北分局
    竹縣北警偵字第0995005040號警卷《下稱新竹縣政府警察局
    警卷》第4-6頁、高雄市政府警察局楠梓分局高市警楠分偵
    字第0990001365號《下稱高雄市政府警察局警卷》警卷第7
    -9頁、臺中縣警察局豐原分局豐警偵字第09900016498號警
    卷《下稱臺中縣警察局警卷》第6-7頁)，且有臺灣土地銀行
    高雄分行99年3月16日雄存字第0990000269號函暨檢附之被
    告開戶基本資料、交易明細表、中華郵政股份有限公司高雄
    郵局99年2月26日高營字第0992000633號函暨檢附之被告立
    帳申請書、交易詳情表（新竹縣政府警察局警卷第8-10頁、
    臺中縣警察局警卷第28-36頁），告訴人范振君及被害人汪
    昌徽、吳孟駿提出之自動櫃員機交易明細表共5份在卷可稽
    （見新竹縣政府警察局警卷第7頁、高雄市政府警察局警卷
    第10頁、臺中縣警察局警卷第8頁)，上開事實自堪認為真實
    。而參諸被告系爭土地銀行、郵局帳戶交易明細表所載，告
    訴人范振君及被害人吳孟駿所存入之款項，旋於入帳後之數
    分鐘即遭提領一空之事實，足徵該詐騙集團確有使用被告前
    開帳戶收受告訴人范振君及被害人汪昌徽、吳孟駿遭詐騙存
    入之款項，以之為詐欺取財收受贓款之工具，應可認定。
  (三)被告所有之系爭土地銀行、郵局帳戶雖因被告之交付行為而
    經詐騙集團持以使用，致被害人范振君、汪昌徽、吳孟駿遭
    詐騙之上開款項匯入被告上述2帳戶內。然以，被告於99年1
    月15日寄交系爭土地銀行、郵局帳戶之提款卡前之99年1月
    14日凌晨1時37分，曾從系爭郵局帳戶轉帳29,988元至詐騙
    集團使用之案外人胡仲信所有臺灣中小企商業銀行安平分行
    第000-00-000000號帳戶內，有卷附該行99年6月25日99安平
    字第405號函檢附之交易明細表以及被告系爭郵局帳戶交易
    詳情表可參（臺灣臺中地方法院檢察署99年度偵字第7460號
    卷第17-18頁、臺中縣警察局警卷第35頁）；再者，被告同
    日因遭以相約援交之方式詐騙，而先後於99年1月14日13時
    34分許、13時51分許、13時53分許、14時2分許，在臺中市
    ○○路之第一商業銀行，分別存款6,000元、39,000元、1,
    000元及20,000元至案外人黃光榮設於第一商業銀行南崁分
    行帳號00000000000號帳戶存內，被告並因之於99年1月22日
    晚上向臺中市政府警察局第五分局北屯派出所報案等情，亦
    有臺中市政府警察局第五分局檢送之被告報案筆錄、存款明
    細、報案紀錄表等報案資料（本院卷第23-34頁）可參，且
    案外人黃光榮即因將其所有上開第一商業銀行南崁分行帳戶
    提供予詐騙集團使用，致被告遭詐騙之上開款項存入其帳戶
    ，涉犯幫助詐欺取財罪，經臺灣桃園地方法院以98年度桃簡
    字第2027號判決判處有期徒刑2月確定在案乙節，亦有臺灣
    桃園地方法院檢察署檢察官99年度偵字第12807號聲請簡易
    判決處刑書、臺灣桃園地方法院98年度桃簡字第2027號判決
    及案外人黃光榮全國刑案資料查註表各1份在卷可參。足證
    被告所辯其於99年1月13日晚上，在網路上遭詐騙集團成員
    以援交為由詐騙，並於翌日（即14日）凌晨依對方指示至自
    動櫃員機操作而轉出款項1筆，嗣於同日下午又依對方指示
    將其系爭郵局帳戶內之款領提領後，分4筆存入對方指定之
    帳戶，迨至同年月15日始依對方要求寄出本案系爭2帳戶提
    款卡等情，確有其事，並非子虛烏有。而參酌被告前開所辯
    遭網友以援交為由，要求伊持提款卡前往自動櫃員機操作確
    認身分，因而將其帳戶內之款項轉至他人帳戶內，以及後續
    遭詐騙之情節，核與本件告訴人范振君、被害人吳孟所述渠
    等遭詐欺之情節，如出一轍，亦為近來詐騙集團屢以佯稱援
    交、伴遊，於見面前先要求被害者持提款卡前往自動櫃員機
    操作以便確認身分，致被害者不疑有他，遂依指示操作，誤
    將帳戶內之款項轉出之常用手段相符。顯見被告亦係遭詐欺
    集團詐騙自帳戶轉出款項後，因一時心急，誤信對方說詞，
    遂依指示將系爭郵局帳戶內之存款提出存入指定帳戶，復依
    對方指示交付提款卡，並告知密碼。而衡諸日常生活經驗法
    則，被告若確有幫助詐欺集團隱藏犯罪所得之不確定故意，
    其僅需將自己之帳戶資料提供予詐騙集團使用即足，實不需
    多次存款至該詐欺集團所指定帳戶，且本件被告自與該詐騙
    集團成員於網路聯繫至寄出系爭土地銀行、郵局帳戶提款卡
    之過程中，並未因交付帳戶資料而獲得任何報酬，反而陸續
    轉出達95,988元之款項，衡之常情，被告在未獲得任何報酬
    卻反遭詐騙付出款項之情形下，其如對於系爭土地銀行、郵
    局帳戶可能遭詐欺集團使用一情可得而知，應無甘犯刑責、
    自陷囹圄，而將系爭土地銀行、郵局帳戶交付詐欺集團使用
    之理，益見被告所辯係因不名譽援交而遭詐騙集團成員詐騙
    ，並依其成員之指示操作轉帳，致令自己亦成被害人之辯解
    ，並非全無可採。被告既係誤信其行為致令對方電腦系統當
    機，為取回損失款項及免於連累家人，一時心急，而聽信對
    方指示交付前開帳戶提款卡及密碼，對自己帳戶有無供他人
    作為詐騙財物匯款之工具，實難謂已有預見，要難徒以交付
    存摺、密碼之行為，遽論其有幫助詐欺取財之不確定故意存
    在。此觀聲請人同署檢察官關於被害人汪昌徽、吳孟駿遭詐
    騙而匯款至被告系爭土地銀行、郵局帳戶部分，亦係持上開
    同一理由認定被告幫助詐欺之犯罪嫌疑不足，以99年度偵字
    第7460、75 93號案件對被告為不起訴之處分確定，有本院
    依職權調取之上開案件偵查卷宗可稽，益顯明確。
  (四)聲請簡易判決處刑意旨另以：被告雖同時為詐欺取財案件之
    被害人，然其於偵查中自承交付系爭帳戶資料時，已知覺奇
    怪，足證被告在交付系爭資料時，已可預見該資料可能遭不
    法使用等語。然以，本件被告主張其於99年1月22日晚上報
    案前，曾上網至BBS網站貼文詢問，並提出其所擬該篇文章
    暨被告與其他使用者之對話內容1份存卷（本院卷第9-20頁
    ），而觀被告於該篇文章之「事實經過」欄詳述其受騙之始
    末，所載內容除與其於本院審理中所述遭騙情節相符外，再
    參酌其於文末「問題」欄所載：「1.．．．．．．，我想問
    的是，現在最壞的情況是錢真的回不來了，那我有什麼自保
    的措施嗎？（我的卡片、密碼、身份證字號他們都知道）  
    如果我去申請掛失，到時候他們如果處理好了，變成我不能
    用了怎麼辦？（帳戶、卡片被凍結，或是他們無法處理）」
    、「2.關於那個援女，事發當下他有打給我說你到底是怎麼
    用的啊？我「之前的」客人也不會這樣啊？我只是偶爾出來
    兼差，到時候被學校發現了怎麼辦？（他是邊哭邊跟我說）
    如果只是單純要騙我錢，有需要打這通電話嗎？  隔天中午
    打給我，問我事情處理得怎麼樣，他說他還在公司回不了家
    ，我跟他說不用擔心有照你姊姊的方式作，應該很快就處理
    好了，他聽到我中午的麵包還沒吃，就說你趕快去吃不然等
    下我姊姊打給你，你就沒時間吃了。如果只是單純要騙我錢
    ，有需要打這通電話嗎？  當我被吃三萬時，如果他們真的
    要騙我我的錢，應該當下就可以逃之天天，為何還要聯絡我
    ？  而且他（那位經紀人）說過不只一次，其實這數目對他
    們來說也不算什麼，他們只是希望能快一點把事情處理好，
    避免不必要的麻煩。  如果單純要騙我錢，有需要每件事都
    講得那麼仔細嗎？  而且上禮拜日，還是他們會計部的人打
    給我的，他說我們保持聯繫，如果單純要騙我錢，有需要搞
    到這麼麻煩嗎？  不過自從那天後，他們就沒有再跟我聯繫
    了。這也是我猶豫著PO這篇文章的原因。」等語（見本院卷
    第12-13頁），可知被告即使於詐騙集團人員未繼續與之聯
    繫而心生疑問，貼寫上開文章徵詢網友意見時，心理上仍然
    部分相信向之索拿系爭帳戶提款卡之人，係為協助其處理系
    統當機問題，尚未全然認知自己係遭詐騙，足徵其於交付系
    爭帳戶提款卡時，主觀上確係相信對方所稱拿取提款卡之理
    由，此觀被告於99年1月22日19時11至13分與網友「solsol
    」之對答：「solsol：所以詐騙業者第一次騙到了會馬上〈
    抓到機會〉  timexxx（即被告）：報警是直接去警察局說
    嗎?有需要帶什麼嗎?  timexxx：我的確是不想讓父母知道
    solsol：給你渺小的希望來繼續騙更多，這比找其他新人騙
    成功率高很多  solsol：你的案子  相比被騙的那些錢  給
    卡片如果引來官司這點更嚴重  timexxx：謝謝solsol的回
    覆，我的確是相信他們會處理好這件事的  timexxx：所以
    現在最好的方式是警局報案囉？」等語（本院卷第15頁）益
    明。徵諸前揭被告貼文及回應之內容，可知被告行為當時主
    觀上應僅為取回款項及避免連累家人，乃聽從詐騙集團指示
    寄交系爭帳戶提款卡，其雖於面對窘境時思慮未周，然並無
    任由詐騙集團將前開帳戶挪作不法使用之意，以被告所處情
    狀顯與一般出售、租借帳戶之人有別，自不能僅以被告陳述
    其於遭騙過程中曾有疑問乙節，即逕推論其主觀上已預見該
    資料可能遭不法使用，而認其有縱系爭帳戶供作收受詐騙贓
    款之用，仍不違背其本意之主觀犯意存在。
  (五)聲請人雖又指被告係就讀於研究所之高知識分子，當應可預
    見將其金融帳戶相關資料提供他人使用，將幫助他人實施詐
    欺犯罪，但仍將其土地銀行帳戶之金融卡及密碼交付與非親
    非故之人士，顯具縱有人以其金融帳戶實施詐欺犯罪，亦不
    違背其本意之幫助意思等語。然則，近來電話詐騙犯罪十分
    猖獗，較諸一般針對特定對象、具體設計周延配套計劃以實
    施詐騙之犯罪類型，其特色係利用人性貪婪或面對急迫狀況
    易失思慮之弱點，以內容簡單而不堪深究之錯誤事實為詐術
    ，隨機對不特定之大眾廣泛實施，而吾人對於社會事物之警
    覺性或風險評估，每因人而異，甚而與受教育之程度與居住
    在都市或鄉村並無必然關連，此觀詐騙集團之詐騙手法雖經
    政府大力宣導及媒體大幅報導，卻仍有數不少之住居在都市
    之知識分子受騙之情形存在，即可明瞭。從而，本件於被告
    自身兼為詐欺犯罪被害人之情況下，益不能僅以被告係高知
    識分子，即逕以其交付系爭土地銀行、郵局帳戶之客觀行為
    ，推認其主觀上有縱若有人持其提款卡犯罪亦不違反其本意
    之幫助詐欺取財犯意存在，其理亦明。
五、綜上所述，被告固有將本案系爭土地銀行提款卡及密碼交付
    、提供詐騙集團成員，而告訴人范振君確遭詐騙，匯入17,7
    00元至被告前開帳戶而遭提領一空之事實，然被告所辯其主
    觀上係為取回遭詐騙款項及避免連累家人致為上開舉措，應
    屬可信，互核相關事證，不足認其有幫助詐欺取財之不確定
    故意存在，殊難僅憑告訴人范振君遭詐騙之事實，遽論被告
    有幫助詐欺取財犯罪之認識，而以幫助犯相繩。本件檢察官
    所引事證尚未達於通常一般之人均不致有所懷疑，復查無其
    他積極證據足證被告確有此一幫助詐欺取財之犯意，而得確
    信其有犯罪之程度，容有合理之懷疑存在，自屬不能證明被
    告犯罪，揆諸前揭規定及說明，自應為無罪之諭知。
據上論斷，應依刑事訴訟法第452條、第301條第1項前段，判決
如主文。
本案經檢察官劉文賓到庭執行職務。
中    華    民    國   100    年    9     月    16    日
                刑事第十四庭  審判長法  官  林美玲
                                    法  官  許月馨
                                    法  官  何世全
以上正本證明與原本無異。
如不服本判決應於收受判決後10日內向本院提出上訴書狀，並應
敘述具體理由；其未敘述上訴理由者，應於上訴期間屆滿後20日
內向本院補提理由書（均須按他造當事人之人數附繕本）「切勿
逕送上級法院」。
                                    書記官  黃珮華
中    華    民    國   100    年    9     月    16    日